ACORDAO-COMPLETO-2393071

ACÓRDÃO 3183/2020 ATA 7/2020 - PRIMEIRA CÂMARA

VISTOS, relatados e discutidos estes embargos de declaração opostos pelo advogado da Sra. Maria Ione Macedo Sobral, ex-prefeita do Município de Laranjeiras/SE (gestão 2009-2012) , contra o Acórdão 14582/2019-TCU-Primeira Câmara, por meio do qual este Tribunal apreciou a tomada de contas especial instaurada pelo Ministério do Turismo.
	ACORDAM os ministros do Tribunal de Contas da União, reunidos em sessão da 1ª Câmara, ante as razões expostas pelo relator, e com fulcro nos arts. 32, II e 34 da Lei 8.443/1992, c/c art. 287 do RI/TCU, em:
9.1. conhecer dos embargos de declaração, para, no mérito, rejeitá-los;
9.2. dar ciência desta deliberação à embargante.

Embargos de declaração opostos contra o acórdão 14582/2019-TCU-1ª Câmara, por meio do qual este Tribunal apreciou a tomada de contas especial instaurada pelo Ministério do Turismo.

Primeira Câmara

Município de Laranjeiras - SE.

3. Interessado/Responsável/Recorrente:
3.1. Interessado: Ministério do Turismo (MTur).
3.2. Responsável: Maria Ione Macedo Sobral (XXX.559.575-XX)
3.3. Embargante: Maria Ione Macedo Sobral (XXX.559.575-XX).

13.1. Ministros presentes: Walton Alencar Rodrigues (Presidente), Benjamin Zymler, Bruno Dantas e Vital do Rêgo.
13.2. Ministros-Substitutos presentes: Augusto Sherman Cavalcanti e Weder de Oliveira (Relator).

ACORDAO-COMPLETO-2531058

Acórdão de Relação 839/2022 - Plenário

Acórdão de Relação

ACORDAO-COMPLETO-2520828

Acórdão 201/2022 - Plenário

ACORDAO-COMPLETO-2517789

Acórdão 2629/2021 - Plenário

ACORDAO-COMPLETO-2423922

Acórdão de Relação 8683/2020 - Primeira Câmara

WEDER DE OLIVEIRA

Ministro-Substituto Weder de Oliveira.

Cuidam os autos de embargos de declaração opostos pelo advogado da Sra. Maria Ione Macedo Sobral, ex-prefeita do município de Laranjeiras/SE (gestão 2009-2012) , contra o Acórdão 14582/2019-TCU-Primeira Câmara, por meio do qual este Tribunal apreciou a tomada de contas especial instaurada pelo Ministério do Turismo em razão da não aprovação da prestação de contas, por impugnação total das despesas, do convênio 296/2010 (Siconv 733131) , que tinha por objeto "incentivar o turismo, por meio do apoio à realização do projeto intitulado Micareme - 2010", do dia 7 a 9/5/2010.
A parte dispositiva do acórdão embargado, prolatada na sessão ordinária da Primeira Câmara de 3/12/2019 (peça 33) , encontra-se assim redigida: 
"ACORDAM os Ministros do Tribunal de Contas da União, reunidos em Sessão da Primeira Câmara, diante das razões expostas pelo relator, em:
9.1.  rejeitar as alegações de defesa apresentadas pela Sra. Maria Ione Macedo Sobral;
9.2. julgar irregulares as contas da Sra. Maria Ione Macedo Sobral, com fundamento nos artigos 1º, I, 16, III, alínea "c", 19, caput, e 23, III, "c", da Lei 8.443/1992, e condená-la ao pagamento da importância de R$ 80.000,00 (oitenta mil reais) , atualizada monetariamente e acrescida de juros de mora, calculados desde 9/8/2010, até a data do efetivo recolhimento, fixando-lhe o prazo de 15 (quinze dias) , a contar da notificação, para que comprove, perante o Tribunal, o recolhimento do débito ao Tesouro Nacional;
9.3. aplicar à Sra. Maria Ione Macedo Sobral a multa prevista no art. 57 da Lei 8.443/1992 c/c o art. 267 do RI/TCU, no valor de R$ 10.000,00 (dez mil reais) , fixando-lhe o prazo de 15 (quinze) dias, a contar da notificação, para que comprove, perante este Tribunal (art. 214, III, "a", do RI/TCU) , o recolhimento da dívida aos cofres do Tesouro Nacional, atualizada monetariamente desde a data do presente acórdão até a do efetivo recolhimento, se for paga após o vencimento, na forma da legislação em vigor;
9.4. autorizar, desde logo, nos termos do art. 28, II, da Lei 8.443/1992, a cobrança judicial das dívidas, caso não atendidas as notificações;
9.5. encaminhar cópia da deliberação ao procurador-chefe da Procuradoria da República em Sergipe, nos termos do § 3º do art. 16 da Lei 8.443/1992 c/c o § 7º do art. 209 do Regimento Interno do TCU, para adoção das medidas que entender cabíveis."
Os embargos ingressaram tempestivamente neste Tribunal em 20/1/2020 (peça 45) , sendo que a notificação sobre o acórdão recorrido foi realizada por meio do ofício TCU-Seproc 14579/2019, recebida em 13/1/2020 no endereço do advogado indicado na procuração juntada à peça 26 (peça 21) .
Em resumo, o embargante alega que há omissões e contradições no acórdão recorrido, pelas seguintes razões:
Não obstante a conclusão do relator no sentido de que restou comprovada a realização do evento e de sua importância cultural, as alegações de defesa, com relação à forma de contratação dos blocos e bandas, foram ignoradas, optando-se pela condenação, sob o argumento de que não houve a comprovação de que os pagamentos tenham sido recebidos pelos artistas;
"...contratar uma empresa que oferece um 'pacote' de bandas e artistas ao invés de negociar, um a um, diretamente com os profissionais do setor é mais vantajoso para a Administração Pública, isto porque, não é segredo que, em qualquer ramo empresarial, o preço do produto/serviço isolado sai bem mais oneroso que aquele oferecido em conjunto ou em maior quantidade";
"com relação às cartas de exclusividade, têm-se que as mesmas foram, de fato, outorgadas a cada um dos contratados, pela empresa legalmente responsável pela 'Micareme 2010';
"Referidos artistas trabalham com a empresa EXATAS PRODUÇÕES E LOCAÇÕES LTDA., que detinha a exclusividade, conforme atesta os documentos juntados aos autos, não havendo irregularidade";
"..., apresentou-se comprovante de pagamento feito à contratada, constando o nome do favorecido: Exata Produções e Locações Ltda.,
"os documentos anexados à prestação de contas, que vão desde o empenho até a transferência feita para a conta do favorecido, demonstram que o pagamento foi realizado por meio de transferência Eletrônica Disponível - TED";
"os valores saíram da conta específica do convênio 733131-2010, Banco do Brasil - 001, Agência 2346-9, Conta Corrente 29.335-0 para a conta da empresa contratada, Exata Produções e Locações Ltda., Banco 047, Agência 047-7, Conta Corrente 101184-1" (grifos no original) ;
"... existe uma outra grave omissão no julgado embargado, consistindo na ausência de enfrentamento de tese apresentada pela defesa, além de grave contradição, considerando que não obstante o reconhecimento de que houve a realização do evento cultural, mesmo assim deve-se condenar a embargante a ressarcir o erário";
"como pode ser possível determinar o ressarcimento de valores, considerando que os serviços foram efetivamente realizados, e revertidos em prol da população, conforme robusta prova encartada aos autos?"
"...deixou-se de enfrentar todos os argumentos adredemente agitados pela embargante";
"... douta Corte de Contas em nada se manifesta sobre a ausência de dolo na conduta da embargante, tampouco existe posicionamento acerca da argumentação vazada na impossibilidade de condenação ao ressarcimento de valores, mesmo havendo a prova da realização do Micareme/execução do convênio";
Diante desses argumentos, a recorrente formulou os pedidos nos termos abaixo reproduzidos (grifos no original) :
"A) Pelo recebimento e conhecimento dos presentes Embargos de Declaração com efeitos infringentes, ofertado oportuno tempore e com amparo no art. 5º, inciso LV da Lex Legum e art. 34 da Lei 8.443/92 (Lei Orgânica do Tribunal de Contas) e forte, ainda, no art. 287 do Regimento Interno do Tribunal de Contas da União;
B) Que venha a ser concedido de imediato o efeito suspensivo a presente insurgência recursal, obstando-se as consequências da condenação ora fustigada, evitando-se, inclusive, a cobrança dos valores fruto da condenação, assim como, também, a impossibilidade de inscrição em cadastro de devedores e a cobrança judicial de referidas importâncias, até o julgamento do presente recurso, ajuizado com amplo amparo legal e regimental (art. 287, § 3º do Regimento Interno do TCU) ;
C) Que seja declarada a nulidade do Acórdão atacado e, por fim, supridas as omissões e contradição apontadas na presente manifestação, dando-se efeitos infringentes aos presentes Embargos de Declaração modificando-se o decisum contido no Acórdão n°. 14.582/2019; 
D) No mérito, que seja preenchida a lacuna no julgado, considerando a evidente omissão, consistindo em não enfrentar os argumentos da defesa, notadamente em razão da comprovação da utilização do recurso público fruto do Convênio para a realização de evento cultural; 
E) Que seja reconhecida omissão com relação a alegação de quebra de nexo de causalidade financeira, rogando o embargante que esta Colenda Corte de Contas reconheça que houve a comprovação do pagamento à empresa contratada de forma regular, mediante depósito bancário devidamente comprovado; 
F) Que venha a ser reconhecida a existência de omissão consistindo na ausência de dolo na conduta da embargante e na inexistência de dano ao erário, posto que o valor do convênio fora utilizado no pagamento dos cachês dos artistas e bandas, sendo impossível a condenação a ressarcimento da União diante da vedação ao enriquecimento ilícito; 
G) Suplica a embargante pela incidência do art. 489, § 1º do Código de Processo Civil pátrio, havendo a necessidade de enfrentamento de todas as teses defensivas, dando-se provimento aos presentes aclaratórios para afastar a condenação da embargante; 
H) Considerando o pedido de efeitos infringentes formulado nos presentes aclaratórios, roga-se pela oitiva do Ministério Público Especial com atuação nesta Colenda Corte de Contas, colhendo-se novo parecer acerca dos argumentos lançados na presente sublevação; 
I) Pugna o embargante pelo conhecimento e provimento desta insurgência, corrigindo-se as erronias apontadas nos presentes Aclaratórios; 
J) Por fim, roga-se que se promova a intimação do recorrente e do advogado ao final firmado da decisão a ser exarada por esta ínclita Corte de Contas da União."
	É o relatório.

Evânio José de Moura Santos (2884/OAB-SE) e outros, representando Maria Ione Macedo Sobral.

Subprocurador-Geral Lucas Rocha Furtado.

EMBARGOS DE DECLARAÇÃO EM TOMADA DE CONTAS ESPECIAL. ACÓRDÃO 14582/2019-TCU-1ª CÂMARA. AUSÊNCIA DE OMISSÃO OU CONTRADIÇÃO NA DECISÃO EMBARGADA. CONHECIMENTO. NÃO PROVIMENTO. COMUNICAÇÕES.

TOMADA DE CONTAS ESPECIAL (TCE)

Secretaria de Controle Externo de Tomada de Contas Especial (Secex-TCE).

Tratam os autos de embargos de declaração opostos pelo advogado da Sra. Maria Ione Macedo Sobral, ex-prefeita do município de Laranjeiras/SE (gestão 2009-2012) , contra o Acórdão 14582/2019-TCU-Primeira Câmara, por meio do qual este Tribunal apreciou a tomada de contas especial instaurada pelo Ministério do Turismo em razão da não aprovação da prestação de contas, por impugnação total das despesas, do convênio 296/2010 (Siconv 733131) , que tinha por objeto "incentivar o turismo, por meio do apoio à realização do projeto intitulado Micareme - 2010", do dia 7 a 9/5/2010.
Em razão dos argumentos da embargante, resumidos no relatório precedente, ressalto, nesta oportunidade processual, que as alegações de defesa apresentadas no decorrer da instrução do processo foram devidamente consideradas por este relator e pelo Tribunal, inclusive, contribuíram para afastar a hipótese de inexecução da festa Micareme/2010. A despeito disso, remanesce a ausência de elementos objetivos que possam comprovar se os recursos federais repassados por meio do convênio 296/2010 foram, de fato, utilizados na realização do evento.
Registrei na proposta de deliberação condutora do Acórdão 14582/2019-TCU-Primeira Câmara:
"Todavia, conforme registrado pela Secex-TCE, ainda sem justificativas plausíveis, houve movimentação financeira em conta bancária diferente daquela em que foram creditados os recursos federais. O valor do pagamento líquido à empresa Exata Produções e Locações Ltda. não foi debitado diretamente da conta do convênio (29.335-0 - saldo zerado) , mas sim sacado de outra conta (28.678-8) na mesma agência do Banco do Brasil (cotejo do extrato da conta do convênio com informações do sistema de transparência e controle social do TCE-SE, peças 10 e 11) . Dessa forma, rompeu-se o nexo de causalidade financeira.
Ainda em relação à comprovação do nexo de causalidade, da análise das cartas/declarações de exclusividade constantes nos autos (peça 25, p. 61-64 e 69-71) e informações obtidas por meio de pesquisas nos sistemas informatizados oficiais, não foi possível vincular efetivamente cada um dos signatários, qualificados como representantes legais, com as respectivas bandas/blocos carnavalescos protagonistas da festa, indicados e aprovados no plano de trabalho do ajuste, tendo em vista àqueles signatários serem responsáveis por outras empresas ou por não representarem qualquer pessoa jurídica, conforme tabela abaixo:
	Bandas/Blocos
	Signatário da Carta/ Declaração de Exclusividade
	CPF
	Representação Legal de Empresas/Entidades

	Orquestra e Banda Laranjeirense
	Sandro Santos Farias
	838.574.515-72
	Triunfo Produção de Eventos & Serviços Ltda.
Universal empreendimentos e Locações Ltda.
Delta Construções, Locações e Serviços Ltda.
THP Produções Artísticas Ltda.

	Orquestra Bota Fogo
	José da Silva Moura
	484.005.723-00
	 (sem registro de empresas/entidades) 

	Banda Zé Frevança
	Charles Demétrius Barreto
	533.033.505-15
	 (sem registro de empresas/entidades) 

	Banda Águia Dourada
	Luciano Souza Santiago
	087.194.667-06
	 (sem registro de empresas/entidades) 

	Orquestra Ninho dos Gaviões
	José Roberto de Carvalho Júnior
	626.267.955-34
	Boora Produções e Eventos Musicais Ltda.

Repiso que não foram carreados aos autos em sede de alegações de defesa, ou mesmo dos presentes embargos, elementos que vinculem o poder de representação dos outorgantes das cartas de exclusividade às bandas/artistas. Da mesma forma, não foram juntadas cópias da transferência eletrônica disponível (TED) ou mesmo de cheque nominal pagos à empresa contratada, que possam vincular a saída de numerário da conta bancária do convênio, conquanto apenas o empenho em favor da realizadora do evento não demonstra a origem dos recursos que custearam a festa.
A devida comprovação da existência de nexo de causalidade entre os recursos federais e sua aplicação na execução do objeto ajustado é crucial para o afastamento do débito e exclusão de responsabilidade do gestor. Nesse sentido, são os seguintes enunciados da jurisprudência selecionada deste Tribunal:
"Não é possível reconhecer o nexo de causalidade entre os recursos transferidos e a execução do objeto quando a documentação da prestação de contas não demonstrar, de forma inequívoca, que os recursos transferidos ao município foram efetivamente utilizados na execução do objeto pactuado."
	(Acórdão 5795/2011-TCU-Segunda Câmara | Relator: AROLDO CEDRAZ) 
"A comprovação da boa e regular aplicação de recursos públicos transferidos mediante convênio e outros instrumentos congêneres evidencia-se mediante a execução física e a execução financeira da avença, acompanhada do nexo de causalidade entre uma e outra. A transferência de recursos da conta específica do convênio para outra conta ou a emissão de cheques nominais à própria entidade ou a outrem, que não seja o fornecedor do bem ou serviço, impede o estabelecimento do necessário nexo entre os recursos repassados e o objeto avençado."
 (Acórdão 597/2019-TCU-Segunda Câmara | Relator: MARCOS BEMQUERER) 
Por fim, esclareço que a utilização das regras contidas na Lei 13.105/2015 (Código de Processo Civil) no rito processual do Tribunal se dá, segundo o RITCU de forma subsidiária, na hipótese de lacunas nas normas que regem o processo no âmbito do Tribunal, situação que não se amolda à presente TCE.
Desse modo, o conjunto de alegações trazidas pelo embargante não demonstra objetivamente omissão e contradição no acórdão embargado. Os argumentos destinam-se à rediscussão do mérito da decisão e, portanto, poderão ser novamente sustentados na via recursal adequada, o recurso de reconsideração, o qual, necessariamente, passará pelo crivo do Ministério Público junto ao Tribunal. 
	Ante o exposto, voto pela aprovação do acórdão que ora submeto à apreciação deste Colegiado.
TCU, Sala das Sessões Ministro Luciano Brandão Alves de Souza, em 17 de março de 2020.
Weder de Oliveira 
Relator